---
title: "Proje Adı"
format: html
number-sections: true
---

**Proje sayfamıza hoş geldiniz.**

*Projemizle ilgili güncellemelerden haberdar olmak için bu alanı takip edin.*

(Aşağıdaki başlıklar örnek olarak verilmiştir; lütfen gerektiği şekilde düzenlemekten çekinmeyin.)

# Proje Genel Bakış ve Kapsamı

xxxxxx

# Veri

xxxxxx

## Veri Kaynağı

xxxxxx

## Veri Hakkında Genel Bilgiler

xxxxxx

## Tercih Sebebi

xxxxxx

## Ön İşleme

install.packages("readxl") install.packages("dplyr") install.packages("ggplot2") install.packages("tidyr") install.packages("kableExtra") install.packages("openxlsx") install.packages(c("stringr", "scales", "plotly", "ggrepel", "ggthemes","patchwork","fmsb")) install.packages("plotrix") install.packages("janitor")

```{r}
library(patchwork)
library(readxl) 
library(openxlsx) 
library(dplyr)
library(ggplot2) 
library(tidyr) 
library(stringr) 
library(scales) 
library(plotly)
library(ggrepel) 
library(ggthemes)
library(kableExtra)
```

# Analiz

```{r}

# erdi yasmin Evlilik süresine göre boşanma sayısı grafiği
#ortalama_evlilik_suresi_bazli<-apply(evlilik_suresi,2,mean)
evlilik_suresi<- read_excel("veri/Evlilik_suresi_Turkiye_geneli.xlsx")
head(evlilik_suresi)

yildan_az_1<-sum(evlilik_suresi[2])
yil_1_5<-sum(evlilik_suresi[3:7])
yil_6_10<-sum(evlilik_suresi[8:12])
yil_11_15<-sum(evlilik_suresi[13:17])
yil_16_20<-sum(evlilik_suresi[18:22])
bosanma_sayisi <- data.frame(
  Evlilik_Suresi = c("0-1 yıldan az", "1-5 yıl", "6-10 yıl", "11-15 yıl", "16-20+ yıl"),
  total_bosanma_sayisi<-c(yildan_az_1,yil_1_5,yil_6_10,yil_11_15,yil_16_20)
)
bosanma_sayisi$Evlilik_Suresi <- factor(
  bosanma_sayisi$Evlilik_Suresi,
  levels = c("0-1 yıldan az", "1-5 yıl", "6-10 yıl", "11-15 yıl", "16-20+ yıl")
)
bosanma_sayisi|> ggplot(aes(x=Evlilik_Suresi, y=total_bosanma_sayisi)) + geom_bar(stat = "identity", fill = "skyblue",width = 0.5)+ geom_text(aes(label = total_bosanma_sayisi), vjust = -0.5, size = 3)+labs(title = "Evlilik Suresine Gore Bosanma Sayısı",
    x = "Evlilik Suresi",
    y = "Toplam Boşanma Sayısı")+theme_light()+theme(plot.title = element_text(hjust = 0.5, size = 12, face = "bold"))
#erdi yasmin level kodu
```

```{r}
#erdi yasmin (2) (Evlilik süresi ve yıllara göre boşanma sayısının karşılaştırılması)
yillar_0_1<-vector()
for (i in seq(1,24)){
  yillar_0_1[i]<-sum(evlilik_suresi[i,2])
}
yillar_1_5<-vector()
for (i in seq(1,24)){
  yillar_1_5[i]<-sum(evlilik_suresi[i,3:7])
}

yillar_6_10<-vector()
for (i in seq(1,24)){
  yillar_6_10[i]<-sum(evlilik_suresi[i,8:12])
}
yillar_11_15<-vector()
for (i in seq(1,24)){
  yillar_11_15[i]<-sum(evlilik_suresi[i,13:17])
}

yillar_16_20<-vector()
for (i in seq(1,24)){
  yillar_16_20[i]<-sum(evlilik_suresi[i,18:22])
}
yillar <-vector()
for(i in seq(1,24)){
  yillar[i]<-evlilik_suresi[i,1]
}

yillar <- as.numeric (yillar)
yillara_gore_bs <- data.frame(
  'yil_0_1'=yillar_0_1,
  `yil_1_5` = yillar_1_5,
  `yil_6_10` = yillar_6_10,
  `yil_11_15` = yillar_11_15,
  `yil_16_20` = yillar_16_20)

yillara_gore_bs$Yil <- yillar

df_long <- yillara_gore_bs %>% pivot_longer(cols = -Yil, names_to = "Evlilik_Suresi", values_to = "Deger")
  
df_long$Evlilik_Suresi <- factor(df_long$Evlilik_Suresi,
  levels = c("yil_0_1", "yil_1_5", "yil_6_10", "yil_11_15", "yil_16_20")
)

ggplot(df_long,aes(x = Yil, y = Deger, color = Evlilik_Suresi)) +
  geom_line(linewidth = 1.2) + labs(
      title = "Yıllara Gore Bosanma Sayıları",
    x = "Yıllar",
    y = "Toplam Bosanma Sayısı"
  ) + theme_minimal()+scale_x_continuous(breaks = seq(min(df_long$Yil), max(df_long$Yil), by = 1))+theme( axis.text.x = element_text(angle = 90, hjust = 1))+theme(plot.title = element_text(hjust = 0.5, size = 12, face = "bold")
  )
```

```{r}
#yasmin erdi 3 bölgelere göre erkek kadın boşanma-start

kadin_bosanma_bolge <- read_excel("veri/yasmin-erdi/kadin_bosanma_bolge.xlsx")

kadin_bosanma_bolge$Yil <- as.numeric (kadin_bosanma_bolge$Yil)
str(kadin_bosanma_bolge)


veri_long <- kadin_bosanma_bolge %>% pivot_longer(cols = -c(Kadin_Yas_Grubu, Yil),  names_to = "Bolge", values_to = "Deger")

veri_long <- veri_long %>%
  mutate(Donem = case_when(
    Yil %in% 2001:2006 ~ "2001–2006",
    Yil %in% 2007:2012 ~ "2007–2012",
    Yil %in% 2013:2018 ~ "2013–2018",
    Yil %in% 2019:2024 ~ "2019–2024",
    TRUE ~ NA_character_
  )) %>% filter(!is.na(Donem))

# Grafik çizimi: 4 facet, her biri bir dönem (kadın)(yasmin-erdi)
ggplot(veri_long, aes(x = Deger , y = Kadin_Yas_Grubu, color = Bolge)) +
  geom_point(position = position_jitter(width = 0.1), size = 1, alpha = 1) +
  facet_wrap(~ Donem, ncol = 2) +
  labs(title = "Kadın Yaş Gruplarına Gore Bolgesel Dağılım (2001–2024)",
    x = "Bosanma Sayısı",
    y = "Kadın Yaş Aralığı",
    color = "Bolge") +theme_minimal() +theme(axis.text.x = element_text(angle = 0, hjust = 1))+ scale_x_continuous(limits = c(0, 20000),         
    breaks = seq(0, 20000, 5000))+scale_color_manual(values = c(
  "Akdeniz" = "#E69F00",
  "Dogu_Anadolu" = "#56B4E9",
  "Ege" = "#009E73",
  "Guneydogu_Anadolu" = "#F0E442",
  "Ic_Anadolu" = "#0072B2",
  "Karadeniz" = "#D55E00",
  "Marmara" = "#CC79A7"
))
```

<<<<<<< Updated upstream
<<<<<<< Updated upstream
=======
=======
>>>>>>> Stashed changes
```{r}
>>>>>>> Stashed changes
# Grafik çizimi: 4 facet, her biri bir dönem (erkek)(yasmin-erdi)
```{r, fig.width=20, fig.height=20}
erkek_bosanma_bolge <- read_excel("veri/yasmin-erdi/erkek_bosanma_bolge.xlsx")
str(erkek_bosanma_bolge)
```

```{r}
erkek_bosanma_bolge$Yil <- as.numeric (erkek_bosanma_bolge$Yil)

veri_long1 <- erkek_bosanma_bolge %>% pivot_longer(cols = -c(Erkek_Yas_Grubu, Yil),  names_to = "Bolge", values_to = "Deger")


veri_long1 <- veri_long1 %>%
  mutate(Donem = case_when(
    Yil %in% 2001:2006 ~ "2001–2006",
    Yil %in% 2007:2012 ~ "2007–2012",
    Yil %in% 2013:2018 ~ "2013–2018",
    Yil %in% 2019:2024 ~ "2019–2024",
    TRUE ~ NA_character_
  )) %>%
  filter(!is.na(Donem))

ggplot(veri_long1, aes(x = Deger , y = Erkek_Yas_Grubu, color = Bolge)) +
  geom_point(position = position_jitter(width = 0.1), size = 1, alpha = 1) +
  facet_wrap(~ Donem, ncol = 2) +
  labs(title = "Erkek Yaş Gruplarına Gore Bolgesel Dağılım (2001–2024)",
    x = "Bosanma Sayısı",
    y = "Erkek Yaş Aralığı",
    color = "Bolge") +theme_minimal() +theme(axis.text.x = element_text(angle = 0, hjust = 1))+ scale_x_continuous(limits = c(0, 22000),         
    breaks = seq(0, 20000, 5000))+scale_color_manual(values = c(
  "Akdeniz" = "#E69F00",
  "Dogu_Anadolu" = "#56B4E9",
  "Ege" = "#009E73",
  "Guneydogu_Anadolu" = "#F0E442",
  "Ic_Anadolu" = "#0072B2",
  "Karadeniz" = "#D55E00",
  "Marmara" = "#CC79A7"
))
```

```{r}
#türkiye geneli eşler arası yaş farkı (yasmin-erdi)

Yas_Farki_Turkiye_geneli <- read_excel("veri/yasmin-erdi/Yas_Farki_Turkiye_geneli.xlsx")

str(Yas_Farki_Turkiye_geneli)
```

```{r}

Yas_Farki_Turkiye_geneli$Yil <- as.numeric (Yas_Farki_Turkiye_geneli$Yil)

Yas_Farki_0_yils<-sum(Yas_Farki_Turkiye_geneli[2])
Yas_Farki_1_5_yils<-sum(Yas_Farki_Turkiye_geneli[3])
Yas_Farki_6_10_yils<-sum(Yas_Farki_Turkiye_geneli[4])
Yas_Farki_11s<-sum(Yas_Farki_Turkiye_geneli[5])

Esler_arasi_yas_farki <- data.frame(
  kategori = c("0 yıl", "1-5 yıl", "6-10 yıl", "11+ yıl"),
  deger = c(Yas_Farki_0_yils, Yas_Farki_1_5_yils, Yas_Farki_6_10_yils, Yas_Farki_11s)
)
Esler_arasi_yas_farki$kategori <- reorder(Esler_arasi_yas_farki$kategori, -Esler_arasi_yas_farki$deger)

# Dikey bar grafiği oluşturma
ggplot(Esler_arasi_yas_farki, aes(x = kategori, y = deger, fill = kategori)) +
  geom_bar(stat = "identity", width = 0.5) +  
  geom_text(aes(label = deger), vjust = -0.5, size = 4) +  
  labs(
    title = "Eşler Arası Yaş Farkı Dağılımı (Türkiye Geneli)",
    x = "Yaş Farkı Kategorisi",
    y = "Toplam Sayı",
    fill = "Kategori"
  ) +
  theme_minimal() +
  theme(
    plot.title = element_text(size = 14, face = "bold", hjust = 0.5),
    axis.text = element_text(size = 10),
    axis.title = element_text(size = 12),
    legend.title = element_text(size = 12),
    legend.text = element_text(size = 10)
  ) +
  ylim(0, max(Esler_arasi_yas_farki$deger) * 1.1)
  
#radar çizme
library(fmsb)
library(scales)

yasmin <- Yas_Farki_Turkiye_geneli
colnames(yasmin) <- c("Yil", "Yas_Farki_0_yil", "Yas_Farki_1_5_yil", "Yas_Farki_6_10_yil", "Yas_Farki_11")

# 2. Yaş farkı gruplarını satır yap, yılları sütun yap
data <- data.frame(
  row.names = c("Yas_Farki_0_yil", "Yas_Farki_1_5_yil", "Yas_Farki_6_10_yil", "Yas_Farki_11"),
  t(yasmin[, -1]) 
)
colnames(data) <- yasmin$Yil

# 3. Max-min değerleri ekle (gerekli)
data <- rbind(
  rep(max(data), ncol(data)),
  rep(0, ncol(data)),
  data
)

# 4. Grafik çizimi
colors <- c("black", "darkorange", "forestgreen", "steelblue")
radarchart(data,
           axistype = 1,
           pcol = colors,
           pfcol = alpha(colors, 0.3),
           plwd = 0.1,
           cglcol = "grey80",
           cglty = 1,
           axislabcol = "black",
           caxislabels = seq(0, max(data), length.out = 5),
           vlcex = 0.5,  #Senelerin boyutu
           calcex=0.7
)
       legend("right", legend = rownames(data)[-c(1,2)],
       col = colors, lwd = 3, bty = "n", horiz = FALSE, cex = 0.6)
# Yıl etiketlerini dışa yaz
n_yillar <- ncol(data)
angles <- seq(0, 2*pi, length.out = n_yillar + 1)[-1]
radius <- 0.9
x <- radius * sin(angles)
y <- radius * cos(angles)+title(main = "Eşler Arası Yaş Farkı")


#şehirlere göre boşanma sayısı
#Evlenme_bosanma_orani_2010_az

Evlenme_bosanma_orani_2010_az <- read_excel("veri/Evlenme_bosanma_orani_2010_az.xlsx")
View(Evlenme_bosanma_orani_2010_az)

p1<-Evlenme_bosanma_orani_2010_az|> ggplot(aes(x=Il, y=Oran)) + geom_bar(stat = "identity", fill = "skyblue",width = 0.5)+labs(title = "Bosanma Sayısının Evlilige Oranının En Az Oldugu İller - 2010",
    x = "İl",
    y = "Bosanmanın Evlilige Oranı")+theme_light()+theme(plot.title = element_text(hjust = 0.5, size = 12, face = "bold"))+geom_text(aes(label = sprintf("%.1f", Oran)), vjust = -0.5,size =3,fontface = "bold")+ylim(0, 15)

#Evlenme_bosanma_orani_2024_az

Evlenme_bosanma_orani_2024_az <- read_excel("veri/Evlenme_bosanma_orani_2024_az.xlsx")
View(Evlenme_bosanma_orani_2024_az)


p2<-Evlenme_bosanma_orani_2024_az|> ggplot(aes(x=Il, y=Oran)) + geom_bar(stat = "identity", fill = "red",width = 0.5)+labs(title = "Bosanma Sayısının Evlilige Oranının En Az Oldugu İller - 2024",
    x = "Il",
    y = "Bosanmanın Evlilige Oranı")+theme_light()+theme(plot.title = element_text(hjust = 0.5, size = 12, face = "bold"))+geom_text(aes(label = sprintf("%.1f", Oran)), vjust = -0.5,size =3,fontface = "bold")+ylim(0, 15)

#Evlenme_bosanma_orani_2010_cok


Evlenme_bosanma_orani_2010_cok <- read_excel("veri/Evlenme_bosanma_orani_2010_cok.xlsx")
View(Evlenme_bosanma_orani_2010_cok)

p3<-Evlenme_bosanma_orani_2010_cok|> ggplot(aes(x=Il, y=Oran)) + geom_bar(stat = "identity", fill = "skyblue",width = 0.5)+labs(title = "Bosanma Sayısının Evlilige Oranının En Cok Oldugu İller - 2010",
    x = "İl",
    y = "Bosanmanın Evlilige Oranı")+theme_light()+theme(plot.title = element_text(hjust = 0.5, size = 12, face = "bold"))+geom_text(aes(label = sprintf("%.1f", Oran)), vjust = -0.5,size =3,fontface = "bold")+ylim(0, 70)

#Evlenme_bosanma_orani_2024_cok
Evlenme_bosanma_orani_2024_cok <- read_excel("veri/Evlenme_bosanma_orani_2024_cok.xlsx")
View(Evlenme_bosanma_orani_2024_cok)

p4<-Evlenme_bosanma_orani_2024_cok|> ggplot(aes(x=Il, y=Oran)) + geom_bar(stat = "identity", fill = "red",width = 0.5)+labs(title = "Bosanma Sayısının Evlilige Oranının En Cok Oldugu İller - 2024",
    x = "İl",
    y = "Bosanmanın Evlilige Oranı")+theme_light()+theme(plot.title = element_text(hjust = 0.5, size = 12, face = "bold"))+geom_text(aes(label = sprintf("%.1f", Oran)), vjust = -0.5,size =3,fontface = "bold" )+ylim(0, 70)


ortak_tema <- theme(
  plot.title = element_text(size = 8),
  axis.text = element_text(size = 7,angle = 90,face ="bold" ),
  axis.title = element_text(size = 9,face ="bold")
)

p1 <- p1 + ortak_tema
p2 <- p2 + ortak_tema
p3 <- p3 + ortak_tema
p4 <- p4 + ortak_tema



(p1|p2)
(p3|p4)
```

```{r}
## Keşifsel Veri Analizi

turkiye_geneli <- read_excel("veri/turkiye_geneli.xlsx")
head(turkiye_geneli)
```

```{r}
Durum <- c("evlenme_sayisi","bosanma_sayisi")

grafik <- turkiye_geneli |> ggplot() +
  geom_line(aes(x = yil, y = evlenme_sayisi, color = "Evlenme Sayısı",group=1), size = 1.7) +
  geom_line(aes(x = yil, y = bosanma_sayisi, color = "Boşanma Sayısı",group=1), size = 1.7) +
  scale_color_manual(values = c("Evlenme Sayısı" = "blue", "Boşanma Sayısı" = "red")) +
  scale_y_continuous(breaks = seq(0, 700000, by = 50000), labels = comma) +
  labs(
    title = "Türkiye'de Yıllara Göre Evlenme ve Bosanma Sayıları",
    x = "Yıl",
    y = "Kişi Sayısı",
    color = "Durum") +
  theme( axis.text.x = element_text(angle = 90, hjust = 1))

grafik
```

#Kadın Yaş Dağılımları Yıllara göre#

```{r}

# Veriyi oku
df_kadin <- read_excel("veri/Kadin_Erkek_Yas_Dagilimlari_Turkiye.xlsx", sheet = "Kadın Yaş Dağılımı")
str(df_kadin)

```

```{r}

# Kolon adını düzelt (boşluk içeriyor)
colnames(df_kadin)[3] <- "Bosanan_Kadin_Sayisi"

# Barplot çizimi
ggplot(df_kadin, aes(x = as.factor(Yil), y = Bosanan_Kadin_Sayisi, fill = Yas_Grubu)) +
  geom_bar(stat = "identity", position = "dodge") +
  theme_minimal() +
  labs(title = "Turkiye'de Bosanan Kadın Yaş Dağılımı", x = "Yıl", y = "Boşanan Kadın Sayısı") +
  theme(axis.text.x = element_text(angle = 45, hjust = 1))
  
#Kadın Yaş Dağılımları Yıllara göre Bitiş#
```

##Erkek Yaş Dağılımları Yıllara göre#

```{r}

# Veriyi oku
df_erkek <- read_excel("veri/Kadin_Erkek_Yas_Dagilimlari_Turkiye.xlsx", sheet = "Erkek Yaş Dağılımı")
str(df_erkek)
```

```{r}
# Kolon adını düzelt (boşluk içeriyor)
colnames(df_erkek)[3] <- "Bosanan_Erkek_Sayisi"

# Barplot çizimi
ggplot(df_erkek, aes(x = as.factor(Yil), y = Bosanan_Erkek_Sayisi, fill = Yas_Grubu)) +
  geom_bar(stat = "identity", position = "dodge") +
  theme_minimal() +
  labs(title = "Turkiye'de Bosanan Erkek Yaş Dağılımı", x = "Yıl", y = "Boşanan Erkek Sayısı") +
  theme(axis.text.x = element_text(angle = 45, hjust = 1))
#Erkek Yaş Dağılımları Yıllara göre Bitiş#
```

```{r}
# Daire grafikleri

library(readxl)
library(RColorBrewer)

# Veriyi oku
df <- read_excel("veri/Kadin_Erkek_Yas_Dagilimlari_Turkiye Genelll.xlsx")

# Kadın ve erkek verisi
kadin_veri <- df$Turkiye_Kadin_Dagilim
erkek_veri <- df$Turkiye_Erkek_Dagilim
yas_gruplari <- df$Yas_Grubu

# Yüzdeleri hesapla
kadin_yuzde <- round(kadin_veri / sum(kadin_veri) * 100, 1)
erkek_yuzde <- round(erkek_veri / sum(erkek_veri) * 100, 1)

# Etiketleri oluştur
kadin_etiketler <- paste0(yas_gruplari, "\n", kadin_yuzde, "%")
erkek_etiketler <- paste0(yas_gruplari, "\n", erkek_yuzde, "%")

# PASTEL renk paleti (4 yaş grubu için)
renkler <- brewer.pal(n = 4, name = "Pastel1")  # Alternatif: "Set3"

# Grafik ekranını ikiye böl
par(mfrow = c(1, 2))

# Kadın grafiği
pie(kadin_veri, labels = kadin_etiketler, main = "Boşanma Yaş Dağılımı (Kadın)", col = renkler,font=2,cex=0.5)


# Erkek grafiği
pie(erkek_veri, labels = erkek_etiketler, main = "Boşanma Yaş Dağılımı (Erkek)", col = renkler,font=2,cex=0.5)

#
#PieChart Bitiş
```

#Nufüs oranlarına göre Boşanma Sayılarının Gösterilmesi

```{r}
# Excel dosyasını oku
evlilik_bosanma_hiz <- read_excel("veri/evlilik-bosanma-nufus.xls")
head(evlilik_bosanma_hiz)
```

```{r}
# Kaba hızları hesapla
evlilik_bosanma_hiz <- evlilik_bosanma_hiz %>%
  mutate(
    Kaba_Evlenme_Hizi = (Evlenme_Sayisi / Nufus_Sayisi) * 1000,
    Kaba_Bosanma_Hizi = (Bosanma_Sayisi / Nufus_Sayisi) * 1000
  )
  
  ggplot(evlilik_bosanma_hiz, aes(x = Yil)) +geom_bar(aes(y = Evlenme_Sayisi), stat = "identity", fill = "cornflowerblue") +
  geom_line(aes(y = Kaba_Evlenme_Hizi * 80000), color = "darkred", size = 1.2) +
  geom_line(aes(y = Kaba_Bosanma_Hizi * 80000), color = "darkgreen", size = 1.2, linetype = "dashed") +
  geom_point(aes(y = Kaba_Evlenme_Hizi * 80000), color = "darkred", size = 2) +
  geom_point(aes(y = Kaba_Bosanma_Hizi * 80000), color = "darkgreen", size = 2) +scale_y_continuous(
    name = "Evlenme sayısı",
    sec.axis = sec_axis(~./80000, name = "Kaba hız (Binde)", breaks = seq(0, 10, 1))
  ) +
  labs(
    title = "Yıllara Göre Evlenme Sayısı ve Kaba Hızlar (Evlenme & Boşanma)",
    x = "Yıl"
  ) +
  theme_minimal() +
  theme(axis.title.y = element_text(color = "black", size = 12),
    axis.title.y.right = element_text(color = "black", size = 12),
    plot.title = element_text(hjust = 0.5, size = 14, face = "bold"))
```

```{r}
#Kaba evlenme hızı hesapla


## Trend Analizi
library(readxl)
library(dplyr)
library(ggplot2)
library(tidyr)

# Veriyi oku
evlilik_bosanma_hiz <- read_excel("veri/evlilik-bosanma-nufus.xls")

# Kaba evlenme hızı hesapla

evlilik_bosanma_hiz <- evlilik_bosanma_hiz %>%
  mutate(
    Yil = as.numeric(Yil),
    Kaba_Evlenme_Hizi = (Evlenme_Sayisi / Nufus_Sayisi) * 1000)

# Çizgi verisi hazırlığı
hizlar <- evlilik_bosanma_hiz %>%
  select(Yil, Kaba_Evlenme_Hizi) %>%
  pivot_longer(cols = Kaba_Evlenme_Hizi, names_to = "Kaba_Evlenme_Hizi", values_to = "Deger") %>%mutate(
    Kaba_Evlenme_Hizi = "Kaba evlenme hızı",  # legend için etiket
    Etiket = paste0(format(round(Deger, 2), nsmall = 2), " "),
    Y_Pos = Deger * 80000
  )

# Barplot çizelim
ggplot() + geom_bar(data = evlilik_bosanma_hiz,
           aes(x = Yil, y = Evlenme_Sayisi),
           stat = "identity", fill = "cornflowerblue")+
  geom_text(data = evlilik_bosanma_hiz,aes(x = Yil, y = Evlenme_Sayisi,
            label = format(Evlenme_Sayisi)),
            angle = 90, vjust = 0.5, hjust = 3,
            color = "white", size = 4)+
  geom_line(data = hizlar,
            aes(x = Yil, y = Y_Pos, color = Kaba_Evlenme_Hizi, group = Kaba_Evlenme_Hizi),
            size = 1.2) +
  geom_point(data = hizlar,
            aes(x = Yil, y = Y_Pos, color = Kaba_Evlenme_Hizi),
             size = 2.5) +
  geom_text(data = hizlar, aes(x = Yil, y = Y_Pos, label = Etiket, color=Kaba_Evlenme_Hizi),
            vjust = -1, size = 3, show.legend = FALSE) +
  scale_color_manual(values = c("Kaba evlenme hızı" = "darkred")) +scale_y_continuous(
    name = "Evlenme sayısı",
    sec.axis = sec_axis(~./80000, name = "Kaba hız (Binde)"))+
  scale_x_continuous(breaks = evlilik_bosanma_hiz$Yil)+
  labs(title = "Yıllara Göre Evlenme Sayısı ve Kaba Evlenme Hızı",
    x = "Yıl",color = "Gösterge") +
  theme_minimal() +
  theme(axis.text.x = element_text(angle = 90, vjust = 0.5, hjust = 1),
    axis.title.y = element_text(color = "black", size = 12),
    axis.title.y.right = element_text(color = "black", size = 12),
    plot.title = element_text(hjust = 0.5, size = 14, face = "bold"))
# Sonuçları göster
```

#boşanma nüfus grafiği

```{r}


# Kaba evlenme hızı hesapla
evlilik_bosanma_hiz <- evlilik_bosanma_hiz %>%
  mutate(
    Yil = as.numeric(Yil),
    Kaba_Bosanma_Hizi = (Bosanma_Sayisi / Nufus_Sayisi) * 1000
  )

# Çizgi verisi hazırlığı
hizlar <- evlilik_bosanma_hiz %>%
  select(Yil, Kaba_Bosanma_Hizi) %>%
  pivot_longer(cols = Kaba_Bosanma_Hizi, names_to = "Kaba_Bosanma_Hizi", values_to = "Deger") %>%
  mutate(
    Kaba_Bosanma_Hizi = "Kaba bosanma hızı",
    Etiket = paste0(format(round(Deger, 2), nsmall = 2), " "),
    Y_Pos = Deger * 80000
  )

# Barplot çizelim
ggplot() +
  geom_bar(data = evlilik_bosanma_hiz,
           aes(x = Yil, y = Bosanma_Sayisi),
           stat = "identity", fill = "pink") +

  geom_text(data = evlilik_bosanma_hiz,
            aes(x = Yil, y = Bosanma_Sayisi,
                label = format(Bosanma_Sayisi)),
            angle = 90, vjust = 0.5, hjust = 3,
            color = "black",size = 4) +

#Çizgi ve nokta grafiği çizelim

  geom_line(data = hizlar,
            aes(x = Yil, y = Y_Pos, color = Kaba_Bosanma_Hizi, group = Kaba_Bosanma_Hizi),
            size = 1.2) +
  geom_point(data = hizlar,
             aes(x = Yil, y = Y_Pos, color = Kaba_Bosanma_Hizi),
             size = 2.5) +
  geom_text(data = hizlar,
            aes(x = Yil, y = Y_Pos, label = Etiket, color = Kaba_Bosanma_Hizi),
            vjust = -1, size = 3, show.legend = FALSE) +

  scale_color_manual(values = c("Kaba bosanma hızı" = "purple")) +

# Ekseni ayarla
  scale_y_continuous(
    name = "Bosanma sayısı",
    sec.axis = sec_axis(~./80000, name = "Kaba hız (Binde)")
  ) +
  scale_x_continuous(breaks = evlilik_bosanma_hiz$Yil) +

  # Etiketler ve tema
  labs(
    title = "Yıllara Göre Bosanma Sayısı ve Kaba Bosanma Hızı",
    x = "Yıl",
    color = "Black"  
  ) +
  theme_minimal() +
  theme(
    axis.text.x = element_text(angle = 90, vjust = 0.5, hjust = 1),
    axis.title.y = element_text(color = "black", size = 12),
    axis.title.y.right = element_text(color = "black", size = 12),
    plot.title = element_text(hjust = 0.5, size = 14, face = "bold")
  )
```


## kadın 2006-2021 bosanma nedenleri
```{r, fig.width=15, fig.height=15}
library(readxl)
library(dplyr)
library(tidyr)
library(ggplot2)
library(stringr)
# Veri
veri <- read_excel("veri/Bosanma_sebepleri_2006_2021.xlsx")

veri_long <- veri %>%
  pivot_longer(cols = -Bosanma_Nedeni, names_to = "Grup", values_to = "Yuzde") %>%
  mutate(Yuzde = as.numeric(gsub(",", ".", Yuzde))) %>%
  filter(Grup %in% c("Kadin_2006", "Kadin_2021"))
# Grafik
ggplot(veri_long, aes(x = Bosanma_Nedeni, y = Yuzde, fill = Grup)) +
  geom_bar(stat = "identity", position = position_dodge(width = 0.8), width = 0.7) +
  geom_text(aes(label = round(Yuzde, 1)), 
            position = position_dodge(width = 1), 
            vjust = -1.5, size = 7) +
  labs(
    title = "2006 ve 2021 Yıllarında Kadınların Bosanma Nedenleri",
    x = "Bosanma Nedeni",
    y = "Yuzde (%)",
    fill = "Yıl"
  ) +
  theme_minimal(base_size = 20) +
 theme(
    plot.title = element_text(hjust = 0.5, face = "bold", size = 20),
    axis.title.x = element_text(face = "bold", size = 20),
    axis.text.x = element_text(angle = 70, hjust = 1, size = 18)
  )+
  scale_fill_manual(values = c("Kadin_2006" = "pink", "Kadin_2021" = "dark red")) +
  coord_cartesian(ylim = c(0, max(veri_long$Yuzde) + 7)) 
```

> > > > > > > origin/main

```{r}
## erkek 2006-2021 bosanma nedenleri
library(readxl)
library(dplyr)
library(tidyr)
library(ggplot2)
#| fig.width: 10
#| fig.height: 6
# Veri
veri <- read_excel("veri/Bosanma_sebepleri_2006_2021.xlsx")

veri_long <- veri %>%
  pivot_longer(cols = -Bosanma_Nedeni, names_to = "Grup", values_to = "Yuzde") %>%
  mutate(Yuzde = as.numeric(gsub(",", ".", Yuzde))) %>%
  filter(Grup %in% c("Erkek_2006", "Erkek_2021"))

# Grafik
ggplot(veri_long, aes(x = Bosanma_Nedeni, y = Yuzde, fill = Grup)) +
  geom_bar(stat = "identity", position = position_dodge(width = 0.8), width = 0.7) +
  geom_text(aes(label = round(Yuzde, 1)), 
            position = position_dodge(width = 1), 
            vjust = -1.5, size = 3.3) +
  labs(
    title = "2006 ve 2021 Yıllarında Erkeklerin Bosanma Nedenleri",
    x = "Bosanma Nedeni",
    y = "Yuzde (%)",
    fill = "Yıl"
  ) +
  theme_minimal(base_size = 13) +
  theme(
    plot.title = element_text(hjust = 0.5, face = "bold", size = 14),
    axis.title.x = element_text(face = "bold", size = 14),
    axis.text.x = element_text(angle = 90, hjust = 1)
  )+
  scale_fill_manual(values = c("Erkek_2006" = "sky blue", "Erkek_2021" = "dark blue")) +
  coord_cartesian(ylim = c(0, max(veri_long$Yuzde) + 5))
```

# Sonuçlar ve Ana Çıkarımlar
 
library(readxl)
library(dplyr)
library(ggplot2)

# Excel dosyasını oku
ulkeler_arasi <- read_excel("veri/Dunya_ve_Turkiye_bosanma_kaba_hizi.xlsx")

ulkeler_arasi$`Bosanma_Kaba_Hizi` <- as.numeric(gsub(",", ".", ulkeler_arasi$`Bosanma_Kaba_Hizi`))

# Veriyi sıralı hale getir (artan sırayla)
ulkeler_arasi <- ulkeler_arasi %>% arrange(Bosanma_Kaba_Hizi)

# Grafik çizimi
ggplot(ulkeler_arasi, aes(x= `Bosanma_Kaba_Hizi`, y= reorder(Ulke, `Bosanma_Kaba_Hizi`))) +
  geom_bar(stat = "identity", fill = "dark red") +
  labs(
    title = "2022 Yılı Ülkelerde Bosanma Kaba Hızı",
    x = "Bosanma Kaba Hızı (‰)",
    y = "Ulke") +
 theme(
    plot.title = element_text(hjust = 0.5, face = "bold", size = 14),
    axis.title.x = element_text(face = "bold", size = 14),
    axis.title.y = element_text(face = "bold", size = 12),
    axis.text.x  = element_text(face = "bold", size = 12),
    axis.text.y  = element_text(face = "bold", size = 12)
  )
  xxxxxx
