---
title: "Çalışma 1"
editor: 
  markdown: 
    wrap: 72
---

**A.VİDEO ÖZETİ**

**Veri Bilimi ve Endüstri Mühendisliği Üzerine Sohbetler - Mustafa
Baydoğan & Erdi Daşdemir Video Özeti**

Bu video veri analitiği dersi için Erdi Daşdemir moderatörlüğünde konuk
Mustafa Gökçe Baydoğan ile veri bilimi ve endüstri mühendisliği konuları
üzerine gerçekleştirilen bir sohbettir. Erdi Hoca ders girişinde Mustafa
Hoca ve ders hakkında genel bilgiler vermektedir. Veri biliminin gerçek
dünyadaki problemleri çözmede ve karar verme sürecindeki rolü ve
geleneksel öğrenme ile derin öğrenme yöntemleri karşılaştırılarak
anlatılmaktadır. Ayrıca, akademik gelişim ve kariyer yollarına dair
öneriler sunuluyor.

**Mustafa Gökçe Baydoğan Kimdir?**

• Mustafa Gökçe Baydoğan, Boğaziçi Üniversitesi'nde öğretim üyesi olarak
çalışmakta ve veri madenciliği, zaman serisi analizi gibi konularla
ilgilenmektedir.

• Algopoly adındaki şirketi ile yenilenebilir enerji ve lojistik
alanlarında tahmin hizmetleri sunmaktadır.

• ODTÜ Üniversitesi’nde yüksek lisans ve doktora eğitimi almış, veri
bilimi ve optimizasyon alanında derinlemesine çalışmalar yapmıştır.

**Veri biliminin gerçek hayattaki rolü**

• Tedarik zinciri optimizasyonu, malzemelerin depolama ve nakliye
süreçlerinde veri madenciliğinin etkin kullanımını içermektedir.

• Kereste Eğriliği, üzerine yapılması istenen araştırmada kerestelerin
fotoğraflarından sayısal veri elde edilmiştir. Yapılan saha
araştırmasında ise kereste eğriliğine sebep olan noktalar tespit edilmiş
ve fotoğraflardan elde edilen sayısal veriler anlamlı hale
getirilmiştir. Bu analiz sonucu elde edilen verilerle sürecin
iyileştirilerek kereste eğriliğinden kaynaklı zararın minimimize
edilmesi amaçlanmıştır.

**Makine öğrenmesi ve veri analitiği teknikleri**

• Geleneksel öğrenme ile derin öğrenme arasındaki farklar anlatılmakta
ve her iki kavram için de farklı uygulama alanları üzerinden örnekler
sunulmaktadır.

• Yapay sinir ağları, fiziksel olayların tahmininde önemli bir rol
oynamakta, hava durumu tahminleri gibi modellerde kullanılmaktadır.

• Elektrik üretim ve tüketim tahmini, enerji piyasasındaki dengeyi
koruyabilmek için önemli bir yoldur. Özellikle fiyatların değişken
olması ve tahmin tutarsızlığında ortaya çıkan dengesizlikte ödenen ceza
bedellerinin yüksek olması üretim ve tüketim tahminlerinin önemini
göstermektedir. Bunlara ek olarak üretim ve tüketim tahminlerinin enerji
verimliliği açısındanda kritik olduğu belirtilmektedir.

**Online satışlarda tüketici davranışlarına göre veri analizi**

• Tüketici davranışlarını anlayarak elde edilecek karı maksimize etmek
için veri analizinin önemi belirtilmektedir.

• Veri analizi ile belirli ürün arama trendleri ve satış korelasyonu
incelenmektedir.

• Online satışlarda sıralama algoritmaları ve dijital ayak izi verileri
kullanılarak kullanıcı bazlı önerilerin sunulması konusu
geliştirilmektedir.

**Veri biliminde uzmanlaşmak ve kariyer tavsiyeleri**

• Veri bilimi alanında başarılı olmak için pratikte usta çırak ilişkisi
ile konuda uzman birisinin yanında pratik deneyimin önemi
anlatılmaktadır. Teorik bilgi gerçek hayattaki problemler üzerinde
uygulandığında öğrenmenin daha etkili olduğu vurgulanmıştır.

• Yüksek lisansın çalışma hayatı ile beraber yapılmasının zor olduğu bu
sebeple yurtdışında yüksek lisans yapmanın avantajlı olduğu
anlatılmıştır.

**Sonuç**

Bu sohbet, veri bilimi ve endüstri mühendisliğinin farklı alanlardaki
uygulamalarını detaylandırmakta, veri analizinin gerçek dünyadaki
etkisini vurgulamaktadır. Veri bilimi alanında uzmanlaşmak isteyenler
için kariyer ipuçları ve akademik gelişim için öneriler sunulmakta,
sektörde başarılı olabilmek için teorik ve uygulamalı bilginin dengeli
şekilde edinilmesi gerekliliği vurgulanmaktadır.

**B. FONKSİYONLAR VE DÖNGÜLER İLE VERİLERİ ÖZETLEME**

-   Özel Özet Fonksiyonu Yazın:

```{r}


library(dslabs)

data(mtcars)

class(mtcars)

## Veri Seti İnceleme

head(mtcars)

str(mtcars)

print(mtcars)

my_summary_stats <- function(vec) {

total_list <- list( ortalama = mean(vec),

medyan = median(vec),

standart_sapma = sd(vec),

minimum = min(vec),

maksimum = max(vec) )
} #değerleri yazdırma

sonuc <- my_summary_stats(mtcars$mpg) 
print(sonuc)
```

-   Fonksiyonu Döngü Kullanarak Uygulama:

```{r}

dongu <- list()  # dongu'yu boş bir liste olarak başlatıyoruz

for(x in 1:11) {
 
  dongu[[x]] <- my_summary_stats(mtcars[[x]])  # Özet istatistikleri hesaplayıp listeye ekliyoruz
  
cat("\n=====", colnames(mtcars)[x], "====\n")

cat(paste(names(dongu[[x]]),dongu[[x]],sep =":" , collapse = " | "),"\n")# Özet istatistiklerini , istatistiklerin ismi ile birlikte yazdırıyoruz

}
```

-   Apply ile Alternatif Bir Yaklaşım:

```{r}

cat("\n=== Ortalama ===\n",paste(colnames(mtcars), apply(mtcars, 2, mean), sep = ": ", collapse = " | "), "\n")#cat fonskiyonu ile değişkenleri ve yazıları yanyana yazdırabiliyoruz .#paste fonksiyonuda fonksiyonumuzdan gelen verileri tek bir satırda ve her döngü bir daha döndüğünde bir alt satıra geçerek yazmayı sağlıyor 

cat("\n=== Standart Sapma ===\n",paste(colnames(mtcars), apply(mtcars, 2, sd), sep = ": ", collapse = " | "), "\n")

cat("\n=== Medyan ===\n",paste(colnames(mtcars), apply(mtcars, 2, median), sep = ": ", collapse = " | "), "\n")

cat("\n=== Minimum  ===\n",paste(colnames(mtcars), apply(mtcars, 2, min), sep = ": ", collapse = " | "), "\n")

cat("\n=== Maksimum ===\n",paste(colnames(mtcars), apply(mtcars, 2, max), sep = ": ", collapse = " | "), "\n")

```

**C. SORUSUNUN CEVABI**

```{r}
library(dslabs)
data("na_example")  #na_example veri setini çağırıyoruz

```

```{r}


sum(is.na(na_example))  #Veri setinde kaç adet na olduğunu tespit ettik.

cleaned_data <- ifelse(is.na(na_example),2025,na_example) #na değerlerini 2025 ile değiştirdik.

print(cleaned_data)

sum(cleaned_data==2025)

```
